【裁判字號】    98,上,109
【裁判日期】    981201
【裁判案由】    返還不當得利等
【裁判全文】
臺灣高等法院民事判決                   98年度上字第109號
上  訴  人  己○○
訴訟代理人  陳佳瑤律師
            鄭佑祥律師
            黃淑芬律師
被上訴人    乙○○
訴訟代理人  甲○○
上列當事人間返還不當得利等事件，上訴人對於中華民國97年11
月20日臺灣臺北地方法院97年度訴字第967號判決提起上訴，經
本院於98年11月10日言詞辯論終結，判決如下：
    主  文
上訴駁回。
第二審訴訟費用由上訴人負擔。
    事實及理由
一、上訴人主張：伊為訴外人許智傑之父，伊於民國72年4月間
    設立龍爵實業有限公司（以下稱龍爵公司），因伊與伊配偶
    、及其餘子女長年在大陸海南島與泰國經商，僅有許智傑在
    臺灣處理伊之事業及家中各項事宜，為便利起見，伊遂常匯
    款至伊借用許智傑名義於合作金庫商業銀行股份有限公司復
    興分行所開立、帳號0000000000000號帳戶（下稱系爭合庫
    帳戶），再由系爭合庫帳戶內提匯款支付龍爵公司、其他伊
    之事業及臺灣家中開銷所需款項。而伊調借資金給友人時亦
    多指示友人將還款資金匯入系爭合庫帳戶。許智傑於94年間
    開始與被上訴人交往，因信任被上訴人，故委請被上訴人幫
    忙處理上開提匯款事宜，並將系爭合庫帳戶之存摺與印鑑章
    交付被上訴人保管，及告知被上訴人提款密碼。詎被上訴人
    竟利用保管系爭合庫帳戶存摺、印鑑章與知悉密碼之機會，
    未經許智傑及伊同意，於95年間非法提領伊存放於系爭合庫
    帳戶內之款項共計25次，且於95年5月間至96年1月間，自系
    爭合庫帳戶先後匯款5次至被上訴人於國泰世華商業銀行股
    份有限公司所開立、帳號00000000000000號之帳戶（下稱系
    爭國泰世華銀行帳戶）共計新臺幣（下同）132萬元，另從
    系爭合庫帳戶匯款5次至被上訴人於中華郵政股份有限公司
    六張犁分局所開立、帳號00000000000000號之帳戶（下稱系
    爭郵局帳戶）共計134萬元，並從系爭合庫帳戶提領現金共
    計4,297,410元，估計被上訴人自系爭合庫帳戶非法提匯之
    資金至少有550萬元以上。而許智傑於95年間尚不滿27歲，
    剛開始工作，不可能有高額之存款，故系爭合庫帳戶之款項
    均為伊所有，此復為被上訴人所知之甚稔。被上訴人非法提
    匯系爭帳戶內之款項，已使伊財產權受有損害，自應負侵權
    行為損害賠償責任，且被上訴人受領上開款項亦屬無法律上
    原因而受有利益，並致伊受有損害，伊亦得依不當得利之法
    則，請求被上訴人返還所受之不當利益等語，爰求為命被上
    訴人應給付伊550萬元，及自起訴狀繕本送達翌日起至清償
    日止，按年息5%計付利息之判決。並陳明願供擔保，請准宣
    告假執行。被上訴人則以：上訴人並非實際管領支配系爭帳
    戶之所有人，且系爭帳戶內之存款亦非上訴人個人所有，上
    訴人就系爭帳戶內之存款不得主張財產權，故其所為因侵權
    行為及不當得利受害之主張，並非有據。況伊無不法提領系
    爭帳戶內存款之行為，伊每次提領系爭帳戶之款項均係受許
    智傑之指示，且上訴人所指匯入伊國泰世華銀行及郵局帳戶
    內之上開款項，乃許智傑清償前欠伊之代墊款，並非不當得
    利。而伊於95年間至96年1月間，一直處於許智傑之暴力威
    脅恐嚇之控制下，每次提、匯款均須傳真存摺影本及交易明
    細予許智傑過目，且須當日交還存摺、印鑑章與所提款之現
    金，或以現金存入龍爵公司帳戶，全無上訴人所指不法提領
    之情事。而許智傑嗣因對伊實施恐嚇及傷害等不法行為，觸
    犯刑罰法令，業經刑事法院於96年6月間判處有期徒刑確定
    在案等語，資為抗辯。原審判決上訴人敗訴（另被上訴人在
    原審提起之反訴，亦經原審判決敗訴，惟未據被上訴人聲明
    不服），上訴人就其敗訴部分，提起上訴，並聲明：(一)原判
    決不利於上訴人部分廢棄。(二)上開廢棄部分，被上訴人應給
    付上訴人550萬元，及自起訴狀繕本送達翌日起至清償日止
    ，按年息5%計算之利息。(三)願供擔保，請准宣告假執行。被
    上訴人則答辯聲明：(一)上訴駁回。(二)如受不利判決，願供擔
    保請准宣告免為假執行。
二、經查，兩造均不爭執上訴人為許智傑之父，系爭合庫帳戶係
    許智傑於94年間申請設立，以及於95年5月間至96年1月間，
    被上訴人有自系爭合庫帳戶先後匯款5次至被上訴人在系爭
    國泰世華銀行帳戶計132萬元（即95年5月22日、95年5月29
    日、95年12月14日、96年1月16日及96年1月19日），另從系
    爭合庫帳戶匯款5次至被上訴人在系爭郵局帳戶計134萬元（
    即95年7月27日、95年8月1日、95年8月22日、95年9月25日
    及95年10月2日）之事實，復有上訴人提出之取款憑條、匯
    款申請書、銀行轉帳收入傳票、轉帳支出傳票、現金支出傳
    票、存款憑條等影本為證（見原審卷第11頁至第24頁），堪
    認為真實。至上訴人主張系爭帳戶乃其借用其子許智傑名義
    設立，且系爭帳戶之存款均係其所匯入及其指示友人將還款
    資金匯入者，故系爭帳戶內之資金為其所有，被上訴人未經
    其及許智傑同意，非法提領，應對其負侵權行為損害賠償責
    任及不當得利返還責任云云，則為被上訴人所否認，並以前
    揭情詞置辯。按以侵權行為為原因，請求回復原狀或賠償損
    害者，應就其權利被侵害之事實負立證之責（最高法院19年
    上字第38號判例參照）；又所謂不當得利，係以當事人無法
    律上原因而受利益，致他方受損害者，為其成立要件。故如
    當事人無法證明有何權利受損，即不生不當得利之問題。經
    查：
（一）上訴人主張其為系爭合庫帳戶存款之所有權人，固據其提
      出訴外人黃阿萬、高金鶴、許貴煌、庚○○、戊○○、徐
      佩君、丙○○匯款之證明共7紙為證（見原審卷第61頁至
      第68頁），並經證人高金鶴、許貴煌在原審到場、及證人
      庚○○、戊○○、丁○○、丙○○在本院到場證述：確有
      依上訴人指示匯款入系爭合庫帳戶等語（見原審卷第119
      頁反面至第121頁及本院卷第71頁反面至第73頁、第106頁
      反面至第108頁）。然查系爭合庫帳戶自94年4月間設立帳
      戶之日起迄96年1月19日被上訴人最後一次提領日止，總
      計存款金額約為76,874,156元（見本院卷第36頁至第37頁
      所附本院向合作金庫復興分行函調之系爭帳戶存提款明細
      表），而如依上訴人前開所提出之友人匯款證明書內載金
      額及證人丁○○所述匯入30萬元部分，加計結果亦僅約
      23,839,388元，約占系爭合庫帳戶上開期間內存款總金額
      之31%，即僅為系爭合庫帳戶內款項之一小部分，故尚難
      據此即認系爭合庫帳戶內之款項全數係上訴人個人所有。
      況證人高金鶴於原審97年11月3日審理時證稱：伊是上訴
      人之朋友，於95年8月曾經向上訴人借款100萬元，後來伊
      在95年8月18日以電匯方式將100萬元還給上訴人，當時匯
      到許智傑帳戶內，是因為上訴人說這筆錢是公司要用的，
      伊就照他的指示匯款，伊不知道許智傑系爭合庫帳戶資金
      之運用情形等語（見原審卷第119頁反面及第120頁正面）
      ；證人許貴煌證稱：伊自95年至今向上訴人借過多次錢，
      我們沒有簽訂借據，上訴人直接拿現金給伊，伊則依上訴
      人指示匯到他指定之帳戶，上訴人只有跟伊講錢是要匯給
      公司，然後就給伊這個帳號，伊就依照他的指示匯款等語
      （見原審卷第120頁反面及第121頁正面），堪認上訴人告
      知證人高金鶴、許貴煌匯入系爭合庫帳戶內之款項，係要
      供龍爵公司使用，而非供其個人使用，益見系爭合庫帳戶
      內之存款並非全係上訴人個人所有。
（二）次查上訴人雖另陳稱許智傑於開戶時，不滿27歲，不可能
      有高額之存款，故系爭合庫帳戶之存款確為其個人所有云
      云。惟其亦自承所匯入系爭合庫帳戶之款項亦有供支付許
      智傑在臺灣家中開銷所需款項。而許智傑為上訴人之子，
      上訴人匯入系爭合庫帳戶內之款項既係供許智傑在臺灣家
      中使用，故依一般常情，上訴人上開匯入行為應係基於贈
      與之法律關係移轉予許智傑，作為家庭開銷，而為許智傑
      所有，故尚難認系爭合庫帳戶內全無許智傑個人之存款。
      況許智傑在本院到場證稱：伊於94年至97年有在國外做生
      意，且亦在上訴人經營之公司上班等語（見本院卷第126
      頁反面及第127頁），足見許智傑並非全無事業收入，以
      及系爭合庫帳戶內款項全無許智傑個人之存款，故上訴人
      上開所云，亦非可取。此外，上訴人復不能提出其他積極
      之證據，以證明系爭合庫帳戶內存款均為其個人所有（該
      帳戶內款項包括供龍爵公司使用款項、贈與許智傑之家庭
      開銷及許智傑之個人收入，已如前述），則其主張其財產
      權因被上訴人之非法提領而受有損害，依侵權行為及不當
      得利之法則，請求被上訴人負賠償責任，即與侵權行為及
      不當得利之構成要件不符，殊非可取。
三、綜上所述，上訴人依侵權行為及不當得利之法則，請求被上
    訴人給付550萬元及自起訴狀繕本送達翌日起至清償日止，
    按年息百分之5計算之利息，洵屬無據，不應准許。從而，
    原審所為上訴人敗訴之判決，並無不合。上訴論旨仍執前詞
    指摘原判決不當，求予廢棄改判，為無理由。
四、至兩造其餘之攻擊或防禦方法，及未經援用之證據，經本院
    斟酌後，認為均不足以影響本判決之結果，爰不再逐一詳予
    論駁，併此敘明。
五、據上論結，本件上訴為無理由，依民事訴訟法第449條第1項
    、第78條，判決如主文。
中    華    民    國    98    年    12    月    1     日
                    民事第十六庭
                        審判長法  官  王聖惠
                              法  官  呂淑玲
                              法  官  謝碧莉
正本係照原本作成。
如不服本判決，應於收受送達後20日內向本院提出上訴書狀，其
未表明上訴理由者，應於提出上訴後20日內向本院補提理由書狀
（均須按他造當事人之人數附繕本）上訴時應提出委任律師或具
有律師資格之人之委任狀；委任有律師資格者，另應附具律師資
格證書及釋明委任人與受任人有民事訴訟法第466條之1第1項但
書或第2項（詳附註）所定關係之釋明文書影本。
中    華    民    國    98    年    12    月    2     日
                              書記官  李翠齡
附註：
民事訴訟法第466條之1（第1項、第2項）：
對於第二審判決上訴，上訴人應委任律師為訴訟代理人。但上訴
人或其他法定代理人具有律師資格者，不在此限。
上訴人之配偶、三親等內之血親、二親等內之姻親，或上訴人為
法人、中央或地方機關時，其所屬專任人員具有律師資格並經法
院認為適當者，亦得為第三審訴訟代理人。

司法院資訊處製作；財團法人民間司法改革基金會備份。
